【裁判字號】    97,交聲,177
【裁判日期】    970530
【裁判案由】    聲明異議
【裁判全文】
臺灣嘉義地方法院交通事件裁定         97年度交聲字第177號
原處分機關  交通部公路總局嘉義區監理所嘉義市監理站
異  議  人  甲○○
上列異議人即受處分人因違反道路交通管理處罰條例案件，對於
原處分機關即交通部公路總局嘉義區監理所嘉義市監理站中華民
國九十七年四月二十九日所為處分（嘉監義裁字第裁76-L000000
00號）聲明異議，本院裁定如下：
    主  文
原處分關於裁處罰鍰新臺幣肆萬伍仟元部分撤銷。
上開撤銷部分甲○○不罰。
    理  由
一、原處分意旨略以：異議人即受處分人（下稱異議人）於民國
    九十五年十月六日二十二時五十四分許，酒後騎乘車牌號碼
    MP8 -521號重型機車，行經嘉義市○○○路與博東路口時，
    為警攔檢，經以酒精濃度測定器採測，得其呼氣所含酒精濃
    度高達每公升0.71毫克，為警舉發，雖異議人刑事公共危險
    部分業經檢察官為緩起訴處分確定，然尚有科處行政罰之必
    要，原處分機關遂於九十七年四月二十九日依道路交通管理
    處罰條例第三十五條第一項第一款，違反道路交通管理事件
    統一裁罰基準及處理細則，及違反道路交通管理事件統一裁
    罰基準表等規定，裁處異議人罰鍰四萬五千元（另已辦理駕
    駛執照吊扣一年）。
二、聲明異議意旨略以：異議人因本件飲酒駕車行為，就公共危
    險刑事案件業經臺灣嘉義地方法院檢察署檢察官以九十五年
    度偵字第七二八一號緩起訴處分諭知異議人緩起訴期間一年
    ，異議人並應於緩起訴處分確定後六個月內，向指定之公益
    團體、地方自治團體或社區提供五十小時之義務勞務，異議
    人並已依檢察官之命令履行完畢，緩起訴期間於九十六年十
    月二十五日屆滿未經撤銷，就罰鍰部分，已違反一事不二罰
    之原則，為此於法定期間內聲明異議等語（吊扣駕照部分無
    異議，已由監理站執行吊扣）。
三、按汽車駕駛人飲用酒類後其吐氣所含酒精濃度超過每公升０
    點二五毫克或血液中酒精濃度超過百分之０點０五以上者，
    不得駕車，道路交通安全規則第一百十四條第二款定有明文
    。復按汽車駕駛人駕駛汽車經測試檢定酒精濃度超過規定標
    準者，處新臺幣一萬五千元以上六萬元以下罰鍰，並當場移
    置保管該汽車及吊扣其駕駛執照一年，此觀道路交通管理處
    罰條例第三十五條第一項第一款規定甚明。
四、經查：
  (一)異議人酒後騎乘上揭機車，於前揭時、地經警測得其呼氣酒
    精濃度達每公升0.71毫克，並經警舉發「酒後駕車」違規，
    嗣經臺灣嘉義地方法院檢察署檢察官於九十五年十月十九日
    以九十五年度偵字第七二八一號為緩起訴處分，緩起訴期間
    為一年，異議人並應於緩起訴處分確定後六個月內，向指定
    之公益團體、地方自治團體或社區提供五十小時之義務勞務
    ，異議人並已依檢察官之命令履行完畢，緩起訴期間迄九十
    五年十月二十五日屆滿未經撤銷等情，此有交通部公路總局
    嘉義區監理所嘉義市監理站嘉監義裁字第裁76-L00000000號
    裁決書、臺灣嘉義地方法院檢察署檢察官九十五年度偵字第
    七二八一號緩起訴處分書及臺灣高等法院被告前案紀錄表各
    乙份附卷可稽，是該緩起訴處分確已發生實質確定力無誤。
    又異議人具狀聲明異議亦自承有上揭酒後駕車之行為，是異
    議人酒後超過規定標準駕駛動力交通工具而為警查獲之事實
    ，堪以認定。
  (二)按依九十四年二月五日公布，九十五年二月五日施行之行政
    罰法第二十六條規定：「一行為同時觸犯刑事法律及違反行
    政法上義務規定者，依刑事法律處罰之。但其行為應處以其
    他種類行政罰或得沒入之物而未經法院宣告沒收者，亦得裁
    處之。前項行為如經不起訴處分或為無罪、免訴、不受理、
    不付審理之裁判確定者，得依違反行政法上義務規定裁處之
    。」即所謂一事不二罰原則，究其立法目的，無非以一行為
    同時觸犯刑事法律及違反行政法上義務規定時，由於刑罰與
    行政罰同屬不法行為之制裁，而刑罰之懲罰作用較強，依刑
    事法律處罰即足資警惕，實無一事二罰再處行政罰之必要，
    但罰鍰以外之沒入或其他種類行政罰，因兼具維護公共秩序
    之作用，為達行政目的，行政機關仍得併予裁處。至檢察官
    依法為緩起訴處分時，依刑事訴訟法第二百五十三條之二第
    一項規定對被告所為之指示及負擔，係一種特殊處遇措施，
    並非刑罰，其使被告免於訴追之法律效果，就法律效果而言
    ，緩起訴固與「不起訴處分」效果相同，然參酌緩起訴處分
    ，為介於起訴及微罪職權不起訴間之緩衝制度設計。其具體
    效力依刑事訴訟法第二百六十條規定，於緩起訴處分期間屆
    滿未經撤銷者，非有同條第一款或第二款情形之一，不得對
    於同一案件再行起訴，即學理上所稱之實質確定力，足見在
    緩起訴期間內，尚無實質確定力可言（最高法院九十四年度
    台非字第二一五號、九十五年度台非字第二八四等判決參照
    ）。故觸犯刑事法律之犯罪行為符合緩起訴要件者，雖經檢
    察官為緩起訴處分而暫緩起訴，然仍係認被告有犯罪嫌疑，
    始予暫緩起訴，並得課被告予一定之負擔或指示（刑事訴訟
    法法第二百五十三條之二第一項參照），此與不起訴處分係
    因犯罪嫌疑不足或其他原因（同法第二百五十二條、第二百
    五十三條），不得附條件或負擔，顯有不同。
  (三)而檢察官依刑事訴訟法第二百五十三條之二第一項第四款、
    第五款規定為緩起訴處分，命被告向公益團體捐款或提供義
    務勞務者，被告係履行檢察官為緩起訴處分命令，此等命令
    名義上雖非刑罰，但仍是一種特殊的處遇措施，會產生未經
    裁判即生終局處理案件之實質效果，性質上已係實質的制裁
    ，造成被告財產減少或義務增加的影響，亦即性質上亦屬干
    預人民自由之處分，實與刑事制裁無異。況行政罰法第二十
    六條第一項僅規定「依刑事法律處罰之」，並未明定應依刑
    法第三十三條、第三十四條所定刑罰之種類科罰。檢察官命
    令被告捐款或提供勞務，既為實質刑事制裁，自與行政罰法
    第二十六條第一項「依刑事法律處罰之」規定，並無扞格之
    處。
  (四)再觀諸刑事訴訟法第二百五十三條之一第一項係九十一年二
    月八日增訂，行政罰法係九十四年二月五日公布，而制定在
    後的行政罰法第二十六條第二項僅臚列「不起訴處分或為無
    罪、免訴、不受理、不付審理之裁判確定者」，而未將「緩
    起訴處分」納入，應係立法者有意排除，而非法律漏洞。故
    檢察官為緩起訴處分時如已對被告課予指示及負擔，自應認
    為已依刑事法律受到處罰，不得再處以行政罰鍰。從而，道
    路交通主管機關對於汽車駕駛人之酒後駕車行為，依道路交
    通管理處罰條例第三十五條第一項第一款規定予以裁罰，係
    對行為人違反行政法上義務規定之行政罰，且該條例關於一
    行為同時觸犯刑事法律及違反行政法上義務規定者，並無特
    別規定，是駕駛人酒後駕車行為，經測試檢定酒精濃度超過
    規定標準，同時涉犯刑法第一百八十五條之三之公共危險罪
    嫌者，道路交通主管處罰機關除有上開行政罰法第二十六條
    第一項但書規定，得處以其他種類行政罰之情形外，關於罰
    鍰部分，即應依上開行政罰法第二十六條及道路交通管理處
    罰條例第十條規定，移送地方法院檢察署處理，而於移送後
    非有上開行政罰法第二十六條第二項所定不起訴等事由，得
    依違反行政法上義務規定裁處者，不得再依道路交通管理處
    罰條例第三十五條第一項第一款規定，裁處行為人罰鍰之行
    政罰。
  (五)揆諸上開說明，異議人酒後騎車之違規行為既經檢察官緩起
    訴處分確定，異議人並已履行緩起訴處分之條件，已接受相
    當於刑法之處罰，原處分機關仍依道路交通管理處罰條例第
    三十五條第一項第一款規定，裁處受處分人罰鍰新臺幣四萬
    五千元部分，即有未洽，該部分應由本院予以撤銷，並為該
    部分不罰之諭知。
五、據上論斷，應依道路交通管理處罰條例第八十七條第二項、
    道路交通案件處理辦法第十九條、第二十條，裁定如主文。
中    華    民    國    97    年    5     月    30    日
                  交通法庭法  官  曾宏揚
上列正本證明與原本無異。
如不服本裁定，應於裁定送達後5日內向本院提出抗告狀（應附
繕本）。
中    華    民    國    97    年    5     月    30    日
                          書記官  陳慶昀


司法院資訊處製作；財團法人民間司法改革基金會備份。
